臺灣臺東地方法院刑事判決　　　　　　　95年度交訴字第17號
公　訴　人　臺灣臺東地方法院檢察署檢察官
被　　　告　甲○○
選任辯護人　邱聰安律師
上列被告因業務過失致人於死案件，經檢察官提起公訴 (95年度
偵字第1948號)，本院判決如下：
    主  文
甲○○從事業務之人，因業務上之過失致人於死，處有期徒刑壹
年陸月，減為有期徒刑玖月。緩刑肆年。
    犯罪事實
一、甲○○因從事農業工作，平日以駕駛農用搬運車搬運農事雜
    物為其附隨業務，為從事駕駛業務之人。甲○○於民國95年
    7月12日上午，駕駛無牌照之農用搬運車，沿臺東縣長濱鄉
    通往長光山區○○○○○道路，由長光山區往長濱鄉市區方
    向 (西往東方向)行駛，於同日上午8時45分許，途經上揭產
    業道路與長濱鄉○○○○○路84公里800公尺處無號誌交岔路
    口時，本應注意交岔路口係行車交會之處，極易發生交通事
    故，不論有無設置行車管制號誌，駕駛人行至交岔路口時均
    應注意車前狀況，以隨時採取必要安全措施，及支線道車應
    暫停讓幹線道行車先行，而依當時天候晴朗、日間自然光線
    、路面乾燥、無缺陷、無障礙物、視距良好，並無不能注意
    之特別情事，竟疏未注意車前狀況，適王枝眾酒後騎乘牌照
    號碼JQR-541號重型機車沿臺11線由北往南方向駛至上揭交
    叉路口，亦未注意車前狀況，甲○○未留意前方及交岔路口
    車輛之動態，停車讓王枝眾騎乘之幹線道機車先通行，即貿
    然左轉，致王枝眾煞避不及，所騎乘之機車前方與甲○○所
    駕駛之農用搬運車左前車輪發生撞擊，王枝眾因而人車倒地
    ，頭部、胸腹部受有嚴重傷害，經送往臺東醫院成功分院急
    救，仍因顱內出血、胸腹腔內出血嚴重，於同日上午10時45
    分許宣告不治死亡。
二、案經臺東縣警察局成功分局報請臺灣臺東地方法院檢察署檢
    察官偵查起訴。
    理  由
一、證據能力方面：
    按被告以外之人於審判外之陳述，雖不符前4條之規定，而
    經當事人於審判程序同意作為證據，法院審酌該言詞陳述或
    書面陳述作成時之情況，認為適當者，亦得為證據；當事人
    或辯護人於法院調查證據時，知有第159條第1項不得為證據
    之情形，而未於言詞辯論終結前聲明異議者，視為有前項之
    同意。刑事訴訟法第159條之1第2項、第159條之5分別定有
    明文。本案所涉書證即道路交通事故現場圖、道路交通事故
    調查報告表(一)、(二)、現場及車損照片16張、臺灣臺東地方法
    院檢察署驗斷書、勘 (相)驗筆錄、相驗屍體證明書各1份、
    交通部公路總局高雄區監理所臺東監理站96年3月23日高監
    東字第0960003671號函、交通部公路總局臺中區監理所臺中
    市監理站96年3月28日中監中字第0960001940號函及檢附JQR
    -541號重型機車新領牌照登記書、過戶登記書、臺灣省花東
    區車輛行車事故鑑定委員會96年5月18日花東鑑字第0966100
    888號函檢附鑑定意見書、臺灣省車輛行車事故覆議鑑定委
    員會96年7月17日府覆議字第0966202065號函，公訴人、被
    告及選任辯護人於本院審理時對於上開書證之證據方法及證
    據能力均表示不爭執，同意作為證據，及至本院言詞辯論終
    結前亦未聲明異議，本院審酌上開書面陳述作成時，應無任
    何遭他人影響、誘導等不當之情況，且與本案起訴之犯罪事
    實有關連性，認為以之作為本案之證據亦屬適當，因認有證
    據能力，得為本案之證據。
二、認定犯罪事實所憑之證據及理由：
    訊據被告固不否認於上揭時、地駕駛農用搬運車與被害人王
    枝眾騎乘牌照號碼JQR-541號號重型機車發生撞擊，被害人
    受有顱內出血、胸腹腔內出血之傷害，經送醫急救後，仍宣
    告不治死亡之事實，惟矢口否認有何業務過失致人於死犯行
    ，辯稱：當日伊駕駛農用搬運車搭載妻子乙○○○，於上午
    8時45分許行經產業道路與臺11線省道路口時，即停車查看
    左右來車，雖已打第一檔欲啟動，但左腳仍踩住離合器，右
    腳踩住煞車，尚未啟動仍在靜止狀態中，突遭被害人騎乘機
    車自農用搬運車左側撞上，乙○○○迅速下車查看被害人，
    伊因遭撞後，左腳骨折，一時昏厥無力，以致雙腳離開離合
    器及煞車，致農用搬運車往前滑行，伊欲踩住煞車，但因骨
    折疼痛，無能為力，伊並非貿然左轉進入臺11線而撞上被害
    人直行之機車，本件係被害人酒後駕車，因而未能注意車前
    狀況而肇事云云；辯護人則為被告辯護稱：依卷附現場照片
    ，被害人之機車係倒在交岔路口慢車道與路肩白線上，農用
    搬運車左前輪之前後擋泥板均遭機車撞擊後向車內凹陷變形
    嚴重，足證被告當時駕駛農用搬運車係在暫停狀態被機車從
    腰部撞上，否則依物理動力原理，被害人機車倒地位置必隨
    農用搬運車移動而碰撞到附近或遠處，絕非在相撞位置，且
    不可能農用搬運車前輪之前後擋泥板均撞成凹陷，甚至被告
    左腿遭機車撞斷，機車並因此上衝撞毀農用搬運車上端之後
    照鏡，臺灣省花東區車輛行車事故鑑定委員會、臺灣省車輛
    行車事故覆議鑑定委員會誤認被告係於行駛狀態下與被害人
    機車發生撞擊，其鑑定結果與事實不符云云。經查：
(一)被告甲○○於上揭時、地駕駛無牌照之農用搬運車與被害人
    王枝眾騎乘牌照號碼JQR-541號機車發生撞擊之事實，業據
    被告供承在卷，並有道路交通事故現場圖 (見相驗卷第6頁)
    、道路交通事故調查報告表(一)、(二)(見相驗卷第8至9頁)、現
    場及車損照片16張(見相驗卷第10至17頁)附卷可稽；又被害
    人於本件車禍事故發生後，因頭部、胸腹部遭嚴重撞擊，送
    往臺東醫院成功分院急救，經抽血檢驗其血液中酒精濃度為
    27MG/DL(換算呼氣酒精濃度為0.135MG/L)，嗣因顱內出血、
    胸腹腔內出血嚴重，仍於同日上午10時45分許宣告不治死亡
    之情，亦有臺東縣警察局道路交通事故當事人酒精測定紀錄
    表黏貼臺東醫院成功分院藥物檢驗結果(見相驗卷第39頁)、
    臺灣臺東地方法院檢察署勘 (相)驗筆錄 (見相驗卷第23至2
    4頁)、相驗屍體證明書(見相驗卷第27頁)、驗斷書 (見相驗
    卷第28至34頁)各1份、相驗照片6張 (見相驗卷第41至43頁)
    附卷可按。綜合上情，被害人於案發時騎乘機車沿臺11線由
    北向南方向穿越上開肇事路口時，與被告所駕駛沿產業道路
    由西向東方向之農用搬運車發生撞擊，致傷重死亡之事實，
    洵堪認定。
(二)而依道路交通事故調查報告表(一)、(二)、道路交通事故現場圖
    及事故後所攝現場照片 (見相驗卷第8至17頁)之相關跡證顯
    示，本件事故路段之臺11線公路84公里800公尺與產業道路
    交岔路口，無號誌、標誌設置，臺11線公路為雙向2車道省
    道，限速50公里以下，有分向限制線之劃設，有慢車道，該
    通往長光山區○○道路旁立有「長光社區」之圓柱形地標。
    又本件事故發生後，被害人騎乘之機車車頭朝向北方，往右
    側傾倒躺於臺11線南下車道之道路邊線與慢車道線間，車頭
    前擋風板破損幾已全毀、車身扭曲變形；被告所駕駛農用搬
    運車於肇事後，南向北停放在臺11線公路北上外側快車道，
    距離事故交岔路口21.4公尺位置，車斗內並未載物，左前車
    輪前擋泥板向內捲、後擋泥板有凹痕，左前輪鋼圈有擦撞痕
    ，事故現場並未留有農用搬運車、機車之煞車痕或刮地痕，
    但遺留被害人拖鞋(左)、包包散落在機車後方慢車道上，被
    害人血跡及機車油漬分佈機車倒地位置旁，機車前擋風板碎
    片掉落在南下車道之快車道上。是參酌上述現場散落物、油
    漬、血跡、車損情形、二車停止位置，並參以證人即案發後
    至現場處理之臺東縣警察局成功分局車禍處理小組警員丙○
    ○於本院審理時證稱：依現場血跡、油漬等跡證觀之，機車
    應該沒有移動過，農用搬運車左前輪的擋泥板及左前輪圈有
    一個擦撞痕跡，研判本件應該是機車撞到農用搬運車的左前
    輪圈，機車車頭撞到之後就180度迴轉，機車可能有往後彈
    ，所以農用搬運車左前輪胎不會沾到血跡及油漬，依照片判
    斷，本件撞擊位置應該是機車騎士拖鞋掉落位置等語 (見本
    院第101至104頁)、證人乙○○○於本院審理時證稱：當時
    被告駕駛農用搬運車停下左右查看時，車頭超出離路邊的馬
    路大約90公分寬 (審判長請通譯當庭丈量證人手所比劃之寬
    度)，因為如果不出去一點，就看不到左右來車等語(見本院
    卷第99頁)，及被告於本院96年3月16日勘驗期日勘驗農用搬
    運車時供稱：農用搬運車車頭左側擦痕、後視鏡破損都是事
    故當時造成，當時機車撞到農用搬運車後，被害人及機車往
    上衝，伊確定被害人頭部撞到後視鏡，但農用搬運車車頭左
    側擦痕因為伊當時撞到後昏迷，猜想是機車刮痕等語 (見本
    院卷第39頁)研析，本件事故發生時，被告駕駛農用搬運車
    之車頭已經駛入被害人機車所行駛之車道內，而兩車撞擊地
    點，應係被害人機車所行駛之車道即臺11線南下車道之慢車
    道與道路邊線間，接近被害人左腳拖鞋掉落處 (即距離道路
    邊線1.3公尺)，亦堪認定。
(三)被告於本院審理時雖辯稱伊駕駛農用搬運車行至肇事路口時
    ，即停車查看左右來車，伊係於靜止狀態下遭被害人機車撞
    擊云云，證人乙○○○於本院審理時並為相同內容之證述(
    見本院卷第98頁)。惟被告於警詢時係供稱：當時從長光要
    左轉去城仔埔的農田工作，當時開很慢，車速不知道，產業
    道路出來視線有路樹和長光地標擋到，事故前沒有看到機車
    等語(見相驗卷第37頁)；於偵訊時供稱：產業道路出來視線
    會被東西擋住，伊車頭一開出來，來不及就撞上了等語 (見
    相驗卷第48頁)，均未提及其行至肇事路口時係處於停車之
    靜止狀態下遭被害人騎乘機車撞擊，倘被告行經肇事路口時
    確已停車，此為攸關被告是否已盡注意義務之重要事項，對
    於被告利害關係至鉅，何以被告於警詢、偵訊時均未提及，
    及至本院審理始為上揭辯解；且觀之警卷卷附現場照片 (見
    警卷第10至11頁)顯示，肇事路口附近數公尺內並無路樹遮
    蔽視線，被告駕車行駛之產業道路臨近臺11線路口處雖立有
    「長光社區」之圓柱形地標，然與臺11線道路邊線至少尚有
    2公尺以上距離，被告駕駛農用搬運車行駛該產業道路接近
    肇事路口時，倘欲查看左右來車，在該產業道路上即可，視
    線並未受阻，無須將農用搬運車駛入臺11線南下道路之慢車
    道上，被告上揭所辯，已屬無稽；參以事故後被告所駕駛之
    農用搬運車係由南向北停放在臺11線公路北上外側快車道，
    距離肇事路口21.4公尺處，及被告於本院96年3月16日勘驗
    期日供稱：伊當時被撞倒就昏迷，車子有在滑行，過了5分
    鐘左右，伊醒了，看車子在滑行，試著以左手操控方向盤，
    但左手很痛，就用右手拔走鑰匙等語 (見本院卷第40頁)觀
    之，倘被告沿該產業道路行駛至肇事路口時因停車查看左右
    來車即遭被害人撞擊而昏迷，其如何操控農用搬運車之方向
    盤使車輛左轉至臺11線北上外側快車道內，足見當時被告駕
    駛農用搬運車行至肇事路口時即已預備左轉，並完成方向盤
    左轉之動作，且其縱有採煞車減速，然非處於靜止狀態，始
    可能於遭撞擊後，農用搬運車自行滑行至臺11線北上外側快
    車道。被告於本院審理時辯稱係於靜止狀態遭被害人機車撞
    擊云云，顯係避重就輕、事後卸責之詞，未足採信。
(四)又本件經本院依職權送請臺灣省車輛行車事故鑑定委員會鑑
    定結果，認「(一)甲○○駕駛農用搬運車行經無號誌之交岔路
    口左轉時，支線道車未暫停讓幹線道車先行，為肇事主因，
    (二)王枝眾酒後、無照駕駛重型機車，行經無號誌交岔路口，
    未減速慢行，作隨時停車之準備，為肇事次因」等語，嗣經
    本院依被告聲請再送臺灣省車輛行車事故覆議鑑定委員會覆
    議結果，亦認「照花東區行車事故鑑定委員會之鑑定意見，
    惟意見(二)文詞更改為：王枝眾酒後駕駛重機車，行經無號誌
    交岔路口，未減速慢行，且未注意車前狀況，為肇事次因。
    另無照駕駛有違規定。」，分別有臺灣省花東區車輛行車事
    故鑑定委員會96年5月18日花東鑑字第0966100888號函及檢
    附鑑定意見書、臺灣省車輛行車事故覆議鑑定委員會96年7
    月17日府覆議字第0966202065號函各1份 (見本院卷第71至7
    4頁、第120頁)附卷可按，與本院前揭認定結果並無不合，
    自堪可採。辯護人為被告辯護稱臺灣省車輛行車事故覆議鑑
    定委員會及花東區車輛行車事故鑑定委員會鑑定報告均誤認
    被告於行駛中與被害人機車撞擊云云，自無足採。
(五)按行車速度，行經無號誌之交岔路口，應減速慢行，作隨時
    停車之準備；汽車行駛時，駕駛人應注意車前狀況，並隨時
    採取必要之安全措施；汽車行駛行至無號誌而無交通指揮人
    員指揮之交岔路口，支線道車應暫停讓幹線道車先行。道路
    交通安全規則第93條第1項第2款、第94條第3項、第102條第
    1項第2款分別定有明文。本院審酌調查卷附證據之結果，及
    被告於警詢時供認本件車禍事故發生當時天候晴朗、路況、
    交通流量小(見相驗卷第37頁)等情，被害人騎乘機車沿臺11
    線由北向南行駛行經肇事路口時，行車情況應屬明顯而可得
    注意，被告駕車行經肇事路口時，未注意車前狀況，支線道
    車未讓幹線道車先行，採取適切避免發生車禍之行為，其就
    本件車禍事故之發生有過失責任，極為明確。是依上開依道
    路交通安全規則第94條第3項規定，被害人騎乘機車未注意
    車前狀況且酒後駕車，呼氣中酒精濃度值達每公升0.135毫
    克，固有過失，然被告亦不能因而免除應對車前狀況及支線
    道車應讓幹線道車先行之注意義務，則被告在無其他不能注
    意之情況下而發生本件事故，自應負過失責任。
(六)綜上所述，本件被告為汽車駕駛人，駕車自應注意遵守上述
    道路交通安全規定，且依卷附道路交通事故現場圖、現場照
    片所示，當時天候晴朗，日間自然光線，路面乾燥無缺陷、
    無障礙物，視距良好，並無不能注意之情事，竟疏未注意，
    致生本件交通事故，被害人因而人車倒地，其有過失極為明
    確；又被害人因本件車禍事故，頭部、胸腹部遭受撞擊，致
    顱內出血、胸腹腔內出血而不治死亡，被告之過失行為與被
    害人之死亡結果間，具有相當因果關係。至被害人本身雖亦
    有過失，已如前述，但本件事故為雙方過失責任相競合而發
    生，不因被害人有過失而免除被告之責任。本件事證明確，
    被告犯行應堪認定，應予依法論科。
三、論罪與量刑：
(一)按刑法上所謂業務，係指個人基於其社會地位繼續反覆所執
    行之事務，其主要部分之業務固不待論，即為完成主要業務
    所附隨之準備工作與輔助事務，亦應包括在內 (最高法院著
    有71年臺上字第1550號判例可資參照)。被告甲○○於本件
    車禍事故發生時，以駕駛農用搬運車為其附隨業務，業據其
    自承在卷，自屬從事駕駛業務之人，其於駕駛農用搬運車時
    ，因過失肇事致被害人死亡，核被告所為，係犯刑法第276
    條第2項之業務過失致人於死罪。爰審酌被告駕駛農用搬運
    車行經無號誌交岔路口，支線道車未讓幹線道車先行，致肇
    事造成被害人死亡，為本件車禍肇事之主要原因，過失程度
    非輕，犯罪後猶對於事發經過避重就輕，推諉卸責，惟念其
    犯後已與被害人家屬已達成和解，賠償新臺幣190萬元(含強
    制汽車責任保險理賠金額)，有臺東縣臺東市調解委員會調
    解書附卷可參及前無任何刑事前科紀錄，素行尚可等一切情
    狀，量處如主文所示之刑。
(二)次按中華民國96年罪犯減刑條例業於96年7月16日施行，該
    條例第2條第1項規定：「犯罪在中華民國96年4月26日以前
    者，除本條例另有規定外，依下列規定減刑：(一)死刑減為無
    期徒刑。(二)無期徒刑減為有期徒刑20年。(三)有期徒刑、拘役
    或罰金，減其刑期或金額2分之1」。本件被告犯罪時間於96
    年4月24日以前，經本院審核，認其所犯並無中華民國96年
    罪犯減刑條例第3條第1項所列不予減刑情形，爰依同條例第
    2條第1項第3款規定減其宣告刑2分之1，並諭知易科罰金之
    折算標準。
(三)末查被告前未曾受有期徒刑以上刑之宣告，有臺灣高等法院
    被告前案紀錄表附卷可稽，其因一時疏失，致罹刑章，於犯
    罪後已與被害人家屬和解並賠償損害，其經此教訓後，當知
    所警惕而無再犯之虞，本院認其刑之宣告以暫不執行為適當
    ，爰依刑法第74條第1項第1款諭知緩刑4年，以啟自新。
五、應適用之法條：
    依刑事訴訟法第299條第1項前段，刑法第276條第2項、第74
    條第1項第1款，中華民國96年罪犯減刑條例第2條第1項第3
    款、第7條，刑法施行法第1條之1第1項、第2項前段，判決
    如主文。
本案經檢察官馬培基到庭執行職務。
中　　華　　民　　國　　96　　年　　8 　　月　　21　　日
                  刑事第二庭審判長法  官  李水源
                                  法  官  曾宗欽
                                  法　官  簡芳潔
以上正本證明與原本無異。
如不服本判決應於收受本判決後10日內向本院提出上訴書狀；上
訴書狀應敘述具體理由。未敘述上訴理由者，應於上訴期間屆滿
後20日內向本院補提理由書狀（均須按他造當事人之人數附繕本
）。「切勿逕送上級法院」。
告訴人或被害人對於本判決如有不服，請書具不服之理由狀，請
求檢察官上訴者，其上訴期間之計算係以檢察官收受判決正本之
日期為準。
                                  書記官  尹玉琪
中　　華　　民　　國　　96　　年　　8 　　月　　21　　日
附錄論罪科刑法條：
中華民國刑法第276條
因過失致人於死者，處2年以下有期徒刑、拘役或2千元以下罰金
。
從事業務之人，因業務上之過失犯前項之罪者，處5年以下有期
徒刑或拘役，得併科3千元以下罰金。
